臺灣臺北地方法院民事判決　　　　　　100年度簡上字第208號
上　訴　人
即被上訴人　余彩娥
被　上訴人
即　上訴人　周敏英
訴訟代理人　林明唐
被　上訴人　黃木杉
訴訟代理人　黃余月里
被　上訴人　朱照紛
　　　　　　藍義郎
　　　　　　陳茂妹
　　　　　　林文放
　　　　　　廖凌平
　　　　　　廖黃麗華
上列當事人間請求給付會款事件，上訴人對於中華民國100年3
月1日本院新店簡易庭99年度店簡字第562號第一審判決提起上訴
，經本院於民國100年10月27日言詞辯論終結，判決如下：
    主  文
原判決不利於上訴人周敏英部份及假執行之宣告均廢棄，廢棄部
份，被上訴人余彩娥於第一審之訴駁回。
除上開部分以外，原審不利於上訴人余彩娥部份廢棄，廢棄部份
：（一）被上訴人黃木杉應再給付上訴人余彩娥新台幣貳萬元，
及自民國九十九年三月二十四日起至清償日止，按年息百分之五
計算之利息。（二）被上訴人朱照紛應再給付上訴人余彩娥新台
幣柒仟玖佰貳拾參元，及自民國九十九年三月二十三日起至清償
日止，按年息百分之五計算之利息。（三）被上訴人藍義郎應再
給付上訴人余彩娥新台幣貳萬元，及自民國九十九年三月二十五
日起至清償日止，按年息百分之五計算之利息；（四）被上訴人
陳茂妹應再給付上訴人余彩娥新台幣貳萬元，及自民國九十九年
三月二十三日起至清償日止，按年息百分之五計算之利息；（五
）被上訴人林文放應再給付上訴人余彩娥新台幣貳萬柒仟玖佰貳
拾參元，及自民國九十九年三月二十三日起至清償日止，按年息
百分之五計算之利息；（六）被上訴人廖凌平應再給付上訴人余
彩娥新台幣壹萬肆仟壹佰陸拾陸元，及自民國九十九年三月二十
五日起至清償日止，按年息百分之五計算之利息；(七)被上訴人
廖黃麗華應再給付上訴人余彩娥新台幣貳萬元，及自民國九十九
年三月二十五日起至清償日止，按年息百分之五計算之利息。
上訴人余彩娥其餘上訴駁回。
第一審訴訟費用除判決確定部分以外，由上訴人余彩娥負擔二分
之一，其餘由被上訴人黃木杉、朱照紛、藍義郎、陳茂妹、林文
放、廖凌平及廖黃麗華負擔，第二審訴訟費用由被上訴人余彩娥
、黃木杉、朱照紛、藍義郎、陳茂妹、林文放、廖凌平及廖黃麗
華負擔。
    事實及理由
壹、程序部分：被上訴人朱照紛、藍義郎、林文放經合法通知，
    未於言詞辯論期日到庭，查無民事訴訟法第386條各款所列
    情事，爰准上訴人余彩娥之聲請，由其一造辯論而為判決，
    先予敘明。
貳、實體部分：
一、余彩娥主張：
（一）余彩娥前以自己名義及借用訴外人余彩芳（原名余彩文）
      名義參加訴外人周芳英所召集之合會，即余彩娥有2會份
      ，會期自民國94年3月20日起至98年3月1日為止，每月會
      款為新台幣（下同）20,000元，連會首周芳英在內共65名
      ，於每月20日下午開標，如遇3、6、9、12月則於每月1日
      加標，採內標制（下稱系爭合會），余彩娥均按月繳交會
      款。系爭合會嗣於96年9月15日因會首周芳英財務問題致
      不能繼續，於適時系爭合會尚有24期未標，即活會為24會
      ，死會為41會，周敏英、黃木杉、藍義郎、陳茂妹、廖黃
      麗華、朱照紛、林文放及廖凌平均為系爭合會之會員，其
      中周敏英、黃木杉、藍義郎、陳茂妹、廖黃麗華等5人均
      有1死會，朱照紛有1活會1死會，林文放有2活會1死會，
      廖凌平有1死會，依據民法第709條之9第1項之規定，周敏
      英等人應將給付之各期會款於每屆標會期日交付余彩娥，
      周敏英、黃木杉、藍義郎、陳茂妹及廖黃麗華均有1死會
      ，故渠等應給付予余彩娥之會款各為40,000元（計算式：
      每期會款20,000元X24期=480,000元，480,000元÷24活會
      會份=20,000元，20,000元X2會份=40,000元），至朱照紛
      、林文放、廖凌平等三人應給付之金額則分別如附表所示
      。
（二）原審雖以余彩娥就余彩芳部分為請求，為欠缺權利保護之
      必要，而駁回此部份之請求，然余彩娥是借用余彩芳名義
      為系爭合會之會員，余彩娥始為權利人，故余彩娥自得請
      求2會份之會款。
（三）綜上，余彩娥請求黃木杉、朱照紛、藍義郎、周敏英、陳
      茂妹、林文放、廖凌平、廖黃麗華給付如附表所示之金額
      ，及自支付命令送達之翌日起至清償日止，按年息百分之
      五計算之利息。
二、周敏英辯稱：周敏英自82年12月20日即參加周芳英為會首之
    合會，第1期係自82年12月20日起86年4月20日為止，第2期
    係自86年5月20日起至90年6月20日為止，第3期會係自90年6
    月20日起94年3月1日為止，第4期會即系爭合會則係自94年3
    月20日起，連會首共65會。周敏英雖曾於上開第3期會期間
    ，因周芳英資金周轉困難，而同意周芳英借標，但於第3期
    會期結束前，周芳英已順利清償，故於系爭合會期間並無借
    標之情事，周敏英於系爭合會不能繼續時仍為活會並非死會
    。
三、陳茂妹、黃木杉、廖凌平、廖黃麗華到庭所為之辯解，及藍
    義郎具狀答辯之理由，均與原審相同，朱照紛、林文放均未
    到庭亦未提出準備書狀。
四、原審判決如下：
（一）黃木杉應給付余彩娥20,000元及自99年3月24日起至清償
      日止，按週年利率百分之五計算之利息。
（二）朱照紛應給付余彩娥7,923元及自99年3月23日起至清償日
      止，按週年利率百分之五計算之利息。
（三）藍義郎應給付余彩20,000元及自99年3月25日起至清償日
      止，按週年利率百分之五計算之利息。
（四）周敏英應給付余彩娥20,000元及自99年3月23日起至清償
      日止，按週年利率百分之五計算之利息。
（五）陳茂妹應給付余彩娥20,000元及自99年3月23日起至清償
      日止，按週年利率百分之五計算之利息。
（六）林文放應給付余彩娥27,923元及自99年3月23日起至清償
      日止，按週年利率百分之五計算之利息。
（七）廖凌平應給付余彩娥14,166元及自99年3月25日起至清償
      日止，按週年利率百分之五計算之利息。
（八）廖黃麗華應給付余彩娥20,000元及自99年3月25日起至清
      償日止，按週年利率百分之五計算之利息。
（九）余彩娥其餘之訴駁回。
（十）上開第（一）至（八）得假執行，但黃木杉、朱照紛、藍
       義郎、周敏英、陳茂妹、林文放、廖凌平及廖黃麗華如
       分別以上開第（一）至（八）項所載金額預供擔保，得
       免為假執行。
五、余彩娥對於原判決敗訴部份不服提起上訴，為上訴聲明：原
    判決不利於余彩娥部份廢棄，廢棄部份：（一）黃木杉應再
    給付余彩娥20,000元及自99年3月24日起至清償日止，按週
    年利率百分之五計算之利息。（二）朱照紛應再給付余彩娥
    7,923元及自99年3月23日起至清償日止，按週年利率百分之
    五計算之利息。（三）藍義郎應再給付余彩20,000元及自99
    年3月25日起至清償日止，按週年利率百分之五計算之利息
    。（四）周敏英應再給付余彩娥20,000元及自99年3月23日
    起至清償日止，按週年利率百分之五計算之利息。（五）陳
    茂妹應再給付余彩娥20,000元及自99年3月23日起至清償日
    止，按週年利率百分之五計算之利息。（六）林文放應再給
    付余彩娥27,923元及自99年3月23日起至清償日止，按週年
    利率百分之五計算之利息。（七）廖凌平應再給付余彩娥
    14,166元及自99年3月25日起至清償日止，按週年利率百分
    之五計算之利息。（八）廖黃麗華應再給付余彩娥20,000元
    及自99年3月25日起至清償日止，按週年利率百分之五計算
    之利息。
    周敏英、黃木杉、陳茂妹、廖凌平、廖黃麗華對余彩娥之上
    訴為答辯聲明：上訴駁回。
    除周敏英以外，上開判決黃木杉、陳茂妹、廖凌平、廖黃麗
    華、朱照紛、藍義郎及林文放敗訴部份，黃木杉、陳茂妹、
    廖凌平、廖黃麗華、藍義郎、朱照紛、林文放均未上訴，該
    部分判決即因黃木杉、陳茂妹、廖凌平、廖黃麗華、朱照紛
    、藍義郎及林文放未上訴而確定。
六、周敏英對於原判決敗訴部分不服提起上訴，為上訴聲明：原
    判決不利於周敏英部份廢棄，廢棄部份，余彩娥於第一審之
    訴駁回。
    余彩娥對於周敏英之上訴，為答辯聲明：上訴駁回。
七、首查，系爭合會之會首為周芳英，會期自94年3月20日起至
    98 年3月1日為止，每月會款為20,000元，採內標制，連會
    首周芳英在內共65名，於每月20日下午開標，如遇3、6、9
    、12 月則於每月1日加標，系爭合會嗣於96年9月15日因會
    首周芳英財務問題致不能繼續，於適時系爭合會尚有24期未
    標，即活會為24會，死會為41會，余彩娥為尚未得標之活會
    會員，此為兩造所不爭執之事實。
八、其次，余彩娥主張周敏英亦為已得標之死會會員，依據民法
    第709條之9第1項、第3項之規定即「按因會首破產、逃匿或
    有其他事由致合會不能繼續進行時，會首及已得標會員應給
    付之各期會款，應於每屆標會期日平均交付於未得標之會員
    。但另有約定者，依其約定。會首或已得標會員依第1項規
    定應平均交付於未得標會員之會款遲延給付，其遲付之數額
    已達兩期之總額時，該未得標會員得請求其給付全部會款。
    」，余彩娥得請求周敏英給付會款，然為周敏英所不承認，
    並以上開情事資為抗辯，經查：
（一）系爭合會係於每月20日開標，遇3、6、9、12月則於每月1
      日加標，系爭合會係於96年9月15日停標，前已述及，則
      系爭合會最後一標之開標日期應為96年9月1日，應足以認
      定。而依據余彩娥所提出之「互助會會員名單」及標記「
      陳怡靜」之「互助會會會員名單」，兩者互為比對、勾稽
      ，關於各開標日期之得標會員與得標金額等，經核均屬相
      符，且上開2份單據所記載之會員連同會首在內均為65 人
      ，尚未得標之活會有21會，可認上開單據之記載與事實相
      符，且其所記載者，應即為系爭合會停會即96年9月15 日
      之際，會員是否得標之情狀。
（二）上開2份單據均記載於96年9月1日得標者為陳怡靜，得標
      金額為6,900元，從而陳怡靜於96年9月1日得標應為系爭
      合會最後得標者，陳怡靜得標後其餘尚未得標之會員，應
      均為系爭合會之活會會員，應可認定。
（三）就上開2份單據之記載以觀，上開2份單據其上編號30號之
      周敏英之「得標金額」與「日期」欄位均未記載而為空白
      ，是周敏英辯稱伊為尚未得標之活會會員應可採信。
（四）至周芳英自行書寫之會款明細，其上周敏英之欄位，雖勾
      選為「死會」，然上開明細記載之會員連同會首在內共計
      64人，且勾選為活會者共計26人，是上開會款明細顯與事
      實有所不符而不足以採信。周芳英雖於原審到庭具結證稱
      「我有跟周敏英借會，但是否為這一個我不記得了」（見
      原審99年11 月9日言詞辯論筆錄，即原審卷宗第108頁）
      ，是周芳英上開證詞即不足以認定周敏英之會份已因被周
      芳英借標而為死會。
（五）綜上，周敏英辯稱伊為尚未得標之活會會員，應堪以採信
      。從而余彩娥主張周敏英為死會會員，本於上開法文之規
      定請求周敏英給付會款，應為無理由。原審為周敏英敗訴
      之判決，即有未洽，周敏英不服提起上訴，求為廢棄改判
      如其上訴聲明所示，即為有理由，爰廢棄改判如主文第1
      項所示。
九、再者，余彩娥主張其除以自己名義參與系爭合會以外，亦借
    用訴外人余彩芳（原名余彩文）名義參與系爭合會，且其以
    余彩芳名義所參與之會份亦為尚未得標之合會，故其得請求
    周敏英、黃木杉、朱照紛、藍義郎、陳茂妹、林文放、廖凌
    平及廖黃麗華給付如附表所示之會款，經查：
（一）就周敏英部分，周敏英並非已經得標之死會會員，故余彩
      娥請求周敏英給付會款40,000元，為無理由，前已述及。
      余彩娥請求黃木杉、朱照紛、藍義郎、陳茂妹、林文放、
      廖凌平及廖黃麗華給付如附表所示之會款，原審認余彩娥
      就余彩芳名義之會份為請求，欠缺權利保護要件，而駁回
      余彩娥此部分之請求，原審亦認定黃木杉、朱照紛、藍義
      郎、陳茂妹、林文放、廖凌平及廖黃麗華為死會會員，應
      就余彩娥名義之會份，給付會款予余彩娥，黃木杉、朱照
      紛、藍義郎、陳茂妹、林文放、廖凌平及廖黃麗華對此敗
      訴判決並未不服而提起上訴。
（二）就上開余彩娥所提出之2份單據之記載以觀，編號第38號
      之余彩娥及編號第24之余彩芳，其「得標金額」與「日期
      」欄位均空白而未記載金額與日期，是以余彩娥主張余彩
      芳名義之會份為尚未得標之活會，應為可採。
（三）余彩娥係借用余彩芳之名義參與系爭合會，與系爭合會有
      關事宜均由余彩娥本人處理，余彩芳並未參與亦未過問等
      情，業據余彩芳本人到庭具結證述明確，是以余彩娥主張
      其為余彩芳名義會份之實際權利人，應屬有據。
（四）綜上，余彩娥前揭主張應屬可採，則余彩娥請求就余彩芳
      名義之會份，黃木杉、朱照紛、藍義郎、陳茂妹、林文放
      、廖凌平及廖黃麗華應給付如附表所示之金額，為有理由
      。原審就余彩芳名義之會份，駁回余彩娥之請求，亦有未
      洽，余彩娥不服提起上訴，求為廢棄改判如其上訴聲明所
      示，就黃木杉、朱照紛、藍義郎、陳茂妹、林文放、廖凌
      平及廖黃麗華部分，為有理由，爰廢棄改判如主文第2項
      所示，就周敏英部分，為無理由，應駁回其上訴。
十、綜上所述，除原審判決確定部分以外，余彩娥之上訴為一部
    有理由，一部無理由，周敏英之上訴為有理由，爰就上訴有
    理由部分，分別廢棄改判如主文第1、2項所示，並就余彩娥
    上訴無理由部分駁回其上訴。
十一、本案事證已臻明確，兩造其餘主張與攻擊防禦方法，經核
      均與本案判決結果無影響，爰不一一予以審酌，附此敘明
      。
據上論結，本件上訴為一部有理由，一部無理由，依民事訴訟法
第436條之1第3項、第450條、第79條、第85條，判決如主文。
中    華    民    國   100    年    11  月    10    日
                  民事第四庭  審判長法  官  張瑜鳳
                                    法  官  陳靜茹
                                    法  官  匡  偉
以上正本係照原本作成。
本判決不得上訴。
中    華    民    國   100    年    11   月    10   日
                                    書記官  徐悅瑜
┌────────────────────┐
│                                        │
├──┬─────┬───────────┤
│編號│被上訴人  │應給付金額（新台幣）  │
├──┼─────┼───────────┤
│ 01 │黃木杉    │  40,000元            │
├──┼─────┼───────────┤
│ 02 │朱照紛    │  15,846元            │
├──┼─────┼───────────┤
│ 03 │藍義郎    │  40,000元            │
├──┼─────┼───────────┤
│ 04 │周敏英    │  40,000元            │
├──┼─────┼───────────┤
│ 05 │陳茂妹    │  40,000元            │
├──┼─────┼───────────┤
│ 06 │林文放    │  55,846元            │
├──┼─────┼───────────┤
│ 07 │廖凌平    │  28,332元            │
├──┼─────┼───────────┤
│ 08 │廖黃麗華  │  40,000元            │
└──┴─────┴───────────┘